ACORDAO-COMPLETO-2405927

ACÓRDÃO 6874/2020 ATA 20/2020 - PRIMEIRA CÂMARA

VISTOS, relatados e discutidos estes autos de recurso de reconsideração interposto por Carlos Fabrízio Souza Araújo, ex-prefeito de Timbiras/MA (gestão 2013-2016) , contra o Acórdão 3602/2018-TCU-Primeira Câmara;
ACORDAM os Ministros do Tribunal de Contas da União, reunidos em Sessão da 1ª Câmara, ante as razões expostas pelo Relator, em:
9.1. conhecer do recurso de reconsideração, consoante arts. 32, inciso I, e 33 da Lei 8.443/1992, para, no mérito, dar-lhe provimento;
9.2. julgar, com fulcro nos art. 1º, inciso I, 16, inciso II, 18 e 23, inciso II, da Lei 8.443/1992, regulares com ressalva as contas do Sr. Carlos Fabrízio Souza Araújo (XXX.220.813-XX) e do Sr. Raimundo Nonato da Silva Pessoa (XXX.481.283-XX) , dando-lhes quitação;
9.3. dar ciência à Fundação Nacional de Saúde de que a manifestação conclusiva resultante de análise de documentos inerentes à prestação de contas de convênios e/ou instrumentos similares devem compor as tomadas de contas especiais, inclusive aquelas já encaminhadas a este Tribunal; e
9.4. dar ciência desta deliberação ao recorrente, ao Sr. Raimundo Nonato da Silva Pessoa, à Fundação Nacional de Saúde e ao Procurador-Chefe da Procuradoria da República no Maranhão, nos termos do § 3º do art. 16 da Lei 8.443/1992 c/c o § 7º do art. 209 do Regimento Interno do TCU, para adoção das medidas que entender cabíveis.

Recurso de reconsideração interposto contra o Acórdão 3.602/2018-TCU-1ª Câmara.

Primeira Câmara

Município de Timbiras/MA.

3. Recorrente: Carlos Fabrízio Souza Araújo (XXX.220.813-XX).

13.1. Ministros presentes: Walton Alencar Rodrigues (Presidente), Benjamin Zymler, Bruno Dantas e Vital do Rêgo (Relator).
13.2. Ministros-Substitutos presentes: Augusto Sherman Cavalcanti e Weder de Oliveira.

VITAL DO RÊGO

Ministro Walton Alencar Rodrigues.

Trata-se de recurso de reconsideração interposto por Carlos Fabrízio Souza Araújo (peça 86) , ex-prefeito de Timbiras/MA (gestão 2013 a 2016) , contra o Acórdão 3602/2018-TCU-Primeira Câmara, relator Ministro Walton Alencar Rodrigues (peça 56) , in verbis:
ACORDAM os Ministros do Tribunal de Contas da União, reunidos em sessão da 1ª Câmara, ante as razões expostas pelo Relator, em:
9.1. considerar revéis Carlos Fabrizio Souza Araújo e Raimundo Nonato da Silva Pessoa, nos termos do art. 12, § 3º, da Lei 8.443/1992;
9.2. com fundamento nos arts. 1º, inciso I, 16, inciso III, alínea "c", da Lei 8.443/1992 c/c os arts. 19 e 23, inciso III, da mesma Lei, e com arts. 1º, inciso I, 209, inciso III, 210 e 214, inciso III, do Regimento Interno, julgar irregulares as contas de Raimundo Nonato da Silva Pessoa e condená-lo ao pagamento do débito no valor histórico de R$ 250.000,00 (duzentos e cinquenta mil Reais) , fixando-lhe o prazo de quinze dias, a contar das notificações, para comprovar, perante o Tribunal (art. 214, inciso III, alínea "a", do Regimento Interno) , o recolhimento da dívida à Funasa, atualizada monetariamente e acrescida dos juros de mora, calculados a partir de 16/4/2012, até a data do recolhimento, na forma prevista na legislação em vigor;
9.3. com fundamento nos arts. 1º, inciso I, 16, inciso III, alíneas "a" e "c", da Lei 8.443/1992 c/c os arts. 19 e 23, inciso III, da mesma Lei, e com arts. 1º, inciso I, 209, incisos I e  III, , 210 e 214, inciso III, do Regimento Interno, julgar irregulares as contas de Carlos Fabrizio Souza Araújo e condená-lo ao pagamento do débito no valor histórico de R$ 250.000,00 (duzentos e cinquenta mil Reais) , fixando-lhe o prazo de quinze dias, a contar das notificações, para comprovar, perante o Tribunal (art. 214, inciso III, alínea "a", do Regimento Interno) , o recolhimento da dívida à Funasa atualizada monetariamente e acrescida dos juros de mora, calculados a partir de 29/1/2012, até a data do recolhimento, na forma prevista na legislação em vigor;
9.4. aplicar a Carlos Fabrizio Souza Araújo e Raimundo Nonato da Silva Pessoa, individualmente, a multa prevista no art. 57 da Lei 8.443/1992 c/c o art. 267 do Regimento Interno, no valor de R$ 340.000,00 (trezentos e quarenta mil reais) , fixando-lhes o prazo de quinze dias, a contar das notificações, para comprovarem, perante o Tribunal (art. 214, inciso III, alínea "a", do Regimento Interno) , o recolhimento das dívidas ao Tesouro Nacional, atualizadas monetariamente desde a data deste acórdão até a dos efetivos recolhimentos, se forem pagas após o vencimento, na forma da legislação em vigor;
9.5. autorizar, desde logo, nos termos do art. 28, inciso II, da Lei 8.443/1992, a cobrança judicial das dívidas caso não atendidas as notificações;
9.6. encaminhar cópia desta deliberação ao Procurador-Chefe da Procuradoria da República no Maranhão, nos termos do § 3º do art. 16 da Lei 8.443/1992 c/c o § 7º do art. 209 do Regimento Interno do TCU, para adoção das medidas que entender cabíveis.
A auditora da Secretaria de Recursos (Serur) , após analisar o recurso, manifestou-se nos termos da instrução inserta à peça 113, transcrita a seguir com os ajustes de forma pertinentes, que contou com a anuência do diretor da subunidade técnica (peça 114) :
 (...) 
BREVE HISTÓRICO
Os autos cuidam de tomada de contas especial instaurada pela Fundação Nacional de Saúde (Funasa) , em virtude da omissão no dever de prestar contas da aplicação dos recursos federais repassados ao Município de Timbiras/MA, por força do Termo de Compromisso 534/2011 (Siafi 669527) , que teve por objeto a construção de módulos sanitários naquela localidade, em benefício de 111 famílias (peça 1, p. 265-273) . 
Os recursos previstos para a implementação do objeto foram orçados no montante de R$ 500.000,00, sem previsão de contrapartida, liberados em duas parcelas, por meio das ordens bancárias 802467, de 16/4/2012, e 800143, de 24/1/2013, ambas no valor de R$ 250.000,00. O ajuste vigeu no período de 21/12/2011 a 21/12/2013, conforme cláusula oitava (peça 1, p. 17-23) .  
No âmbito do TCU, com base na data das parcelas dos recursos repassados, foram identificados pelo débito Carlos Fabrizio Souza Araújo e Raimundo Nonato da Silva Pessoa, ex-prefeitos, nos períodos de 2013 a 2016, e de 2009 a 2012, respectivamente. Assim, Raimundo Nonato da Silva Pessoa, fora responsabilizado pelo débito referente à 1ª parcela de R$ 250.000,00, transferida em 16/4/2012, ao passo que Carlos Fabrizio Souza Araújo respondeu pelos recursos transferidos em 29/1/2013, referentes à 2ª parcela, também no valor de R$ 250.000,00.
Diante do insucesso na citação dos responsáveis pelos modos ordinários, procedeu-se à citação fictícia, via edital (peças 34 e 49) . Transcorrido o prazo regimental in albis, os responsáveis foram considerados revéis, dando-se prosseguimento ao processo, nos termos do art. 12, § 3º, da Lei 8.443/1992.
Considerada a revelia dos ex-prefeitos e a impossibilidade de se configurar a boa-fé, ou de se caracterizar outros excludentes de culpabilidade das condutas, o TCU julgou irregulares as contas, condenou-lhes em débito e ao pagamento da multa do art. 57 da Lei 8.443/1992. 
Inconformado, Carlos Fabrizio Souza Araújo interpôs recurso de reconsideração contra o Acórdão 3602/2018-TCU-Primeira Câmara.
EXAME DE ADMISSIBILIDADE
O exame preliminar concluiu pela admissibilidade recursal, bem como reconheceu a incidência do efeito suspensivo sobre os itens 9.3, 9.4 e 9.5 do Acórdão 3602/2018-TCU-Primeira Câmara (peças 88 e 90) .
EXAME TÉCNICO
Quanto às razões recursais, inicialmente o recorrente alega a preliminar de nulidade processual, haja vista que o ofício de citação expedido pelo TCU teria sido endereçado à localidade errada (Rua Dr. Antônio Joaquim Araújo, 1900, CEP: 65.420-000, Timbiras/MA) , ao passo que sua residência se localiza na Rua Dr. Antônio Joaquim Araújo, 1900, CEP: 65.400-000, Codó/MA. Portanto, residia em município diverso, Codó, e não em Timbiras. Apresenta cópia de conta de energia, relativa ao exercício de 2010, em que corrobora o alegado (peça 86, pp. 4-5 e 9) . 
No tocante ao mérito, no intuito de refutar os fundamentos que ocasionaram o julgamento pela omissão no dever de prestar contas dos recursos geridos no ajuste, o recorrente apresenta cópia do Parecer Financeiro 371/2017, de 27/9/2017, em que a Funasa aprova as contas apresentadas de forma intempestiva e se manifesta pela regularidade da execução financeira do ajuste (peça 86, pp. 5-19) . 
Por conseguinte, ante a apresentação nesta fase recursal de documento novo, diligenciou-se à Funasa/Ministério da Saúde e ao Banco do Brasil, com vistas ao saneamento dos autos, e assim coligir todos os elementos necessários para o exame dos fatos.
Realizadas as diligências consoantes os ofícios às peças 101 e 102, o Banco do Brasil apresentou o extrato da conta corrente específica do convênio à peça 104. A Funasa encaminhou cópia do contrato celebrado entre a prefeitura e a empresa responsável pela aquisição e instalação dos módulos sanitários (peça 108) ; notas fiscais emitidas pela empresa (peça 109) ; extrato bancário da conta específica do Termo de Compromisso 534/2011 (Siafi 669527) - Banco do Brasil, Agência 2725, Conta Corrente 111279 (peça 110) e as manifestações concernentes à prestação e contas intempestiva (peça 111) . Os documentos serão considerados para efeito de exame da regularidade da execução financeira do ajuste.
Por fim, o recorrente justifica a demora no encaminhamento da prestação de contas em razão da ausência de dados específicos em relação à liberação e à aplicação da primeira parcela, gerida pelo seu antecessor Raimundo Nonato da Silva Pessoa, ex-Prefeito Municipal de Timbiras/MA, que se negando a realizar uma transição regular, retirou ilegalmente todos os documentos da sede da prefeitura (peça 86, p. 6) .
Análise
O recorrente fundamenta sua defesa em três teses: nulidade absoluta em razão da citação dirigida a endereço equivocado; a intempestividade na prestação de contas decorreu de fatos alheios à sua vontade e regularidade na gestão financeira do ajuste.
No tocante à preliminar de nulidade, a citação aperfeiçoa a relação processual e confere ao responsável perante o TCU o exercício da ampla defesa por meio da apresentação das alegações de defesa ou do recolhimento do valor devido, nos termos do art. 12, II, da Lei 8.443/1992 c/c o art. 179 do RI/TCU.
Dos autos, verificam-se várias tentativas de se proceder à citação de Carlos Fabrizio Souza Araújo.
A pesquisa de endereço do recorrente no sistema Serpro, base da Receita Federal (peça 6, p. 2) , indicou o endereço Avenida Roseana Sarney, s/n - Anjo da Guarda 65.420-000 - Timbiras - MA. Assim, o Ofício 469/2016 (peça 8) fora remetido à Avenida Roseana Sarney, s/n- Anjo da Guarda 65.420-000 - Timbiras - MA, mas o AR retornou com devolução ao remetente (peças 10 e 18) ;
O endereço que consta na tomada de contas especial encaminhada ao TCU refere-se à Rua José Antonio Francis, s/nº , Centro, Timbiras/MA, CEP 65.420-000 (peça 1, p. 249) . 
O Ofício 552/2016 (peça 11) fora endereçado à Rua Prefeito José Carneiro, 15 - Prefeitura - Centro 65.420-000 - Timbiras - MA. O AR com devolução ao remetente consta à peça 12.
Em nova pesquisa de dados, encaminharam-se ofícios de citação aos endereços constantes de pesquisas eleitorais e base da Receita, sem sucesso (peças 37, 38, 39, 40, 41) .
Por meio do Oficio 960/2017, tentou-se novamente a citação no endereço constante da Tomada de Contas Especial encaminhada pela Funasa, sem êxito (peças 44, 45 e 46) .
De toda forma, procedeu-se à citação editalícia conforme os termos do Edital 20/2017 (peça 48) . 
Frustradas todas as tentativas de citação realizadas pela Unidade Técnica, o exame concluiu pela revelia do recorrente, dando-se prosseguimento ao feito, o que culminou com a prolação do acórdão recorrido. 
Para a notificação do acórdão, pesquisou-se o endereço do recorrente na base de dados que compõe a plataforma DGI, no que o Registro Nacional de Carteira de habilitação apontou o como sendo a Rua dr. Antônio Joaquim Araújo, n. 1900, - Timbiras/MA, CEP 65.420-000. Já o site do cadastro eleitoral no Tribunal Superior Eleitoral apontou o endereço Av. Roseana Sarney, n. 886, Anjo da Guarda - Zona urbana - Timbiras/MA, CEP 65.420-000 (peça 74) .
Novamente, encaminharam-se ofícios de notificação de dívidas a ambos endereços não se obtendo sucesso (peças77, 78, 79, 82 e 83) .
Em 30/7/2018, o recorrente comparece aos autos e obtém cópia integral dos autos (peças 80 e 81) . Na ocasião, registra o endereço para contato situado na Rua do Aririzal Casa 2, Condomínio Ferrarazi (peça 80) .
Nas razões recursais, informa o endereço Rua Dr. Antônio Joaquim Araújo, 1900, CEP: 65.400-000, Codó/MA e colaciona cópia de uma única conta de energia elétrica do exercício de 2010 (peça 86) .
A marcha processual demonstra o esforço na tentativa de realizar a citação do recorrente para comunica-lo do presente feito, desde o exercício de 2016. O responsável colaciona comprovante de endereço anterior ao período das tentativas de citação (exercício de 2010) , e não informa/comprova qual seria o seu domicílio durante as tentativas das citações. 
Outrossim, também não esclarece como tomou conhecimento do presente processo, e por qual motivo indicou endereço diverso (Rua do Aririzal) quando da solicitação de cópia dos autos, ou seja, domicílio diverso do indicado na conta de energia elétrica de 2010.
Assim, uma vez não comprovado que o domicílio em que residia, contemporâneo à época das citações, era aquele que consta na conta de energia elétrica de 2010, não há como se reconhecer a nulidade das medidas que ensejaram a citação por edital e a revelia do recorrente.
No tocante ao mérito, sobre o arcabouço normativo que ampara o exame, esclareça-se que o ajuste fora firmado sob a égide da Lei 11.578/2007, que cuida de transferências obrigatórias a Estados e Municípios para executar ações do Programa de Aceleração do Crescimento - PAC. Ainda, a Portaria Interministerial 127/2008, vigente à época dos fatos, regulamentava a operacionalização do repasse dos recursos 
No tocante à execução do ajuste, duas irregularidades maculam a gestão: omissão no dever de prestar contas e não comprovação da regularidade financeira no emprego dos recursos que lhe foram confiados.
No que se refere à omissão no dever de prestar contas, o recorrente apresentou documentos à Funasa, de forma intempestiva. Em regra, a apresentação intempestiva de documentos, ainda que desconstitutiva do débito, não sana a irregularidade relativa à omissão de prestar contas dos recursos recebidos (Acórdão 4887/2015-TCU-Primeira Câmara, Rel. min. Benjamin Zymler; Acórdão 32/2008-TCU-Segunda Câmara, Rel. Min. Benjamin Zymler) .
A omissão é irregularidade grave que sustenta o julgamento pela irregularidade das contas e a aplicação da multa prevista no art. 58, inciso II, da Lei 8.443/92, nos termos do art. 16, inciso III, alíneas "a" e "b", da norma (Acórdão 7402/2011-TCU-Primeira Câmara, Rel. Min. Marcos Bemquerer; Acórdão 560/2008-TCU-Primeira Câmara, Rel. Min. Augusto Nardes) .
No presente caso, o Termo de Compromisso (peça 1, pp. 17-27) previa expressamente o dever de prestar contas, nos termos das normas regulamentadoras da matéria. De acordo com o art. 56 da Portaria Interministerial 127/2008, a prestação de contas da boa e regular aplicação dos recursos deve ser, no máximo, até trinta dias contados do término da vigência do ajuste. 
Uma vez que o Termo de Compromisso vigeu até 21/12/2013, o prazo para a prestação de contas final se extinguiu em 21/1/2014, portanto, na gestão do então Prefeito Carlos Fabrizio Souza Araújo (2013-2016) , conforme notificação encaminhada ao gestor encaminhada em fevereiro de 2014 (peça 1, p. 97) . 
Sobre a responsabilização de prefeitos na linha sucessória, segundo o Enunciado de Súmula TCU 230, compete ao prefeito sucessor apresentar as contas referentes aos recursos federais recebidos por seu antecessor, quando este não o tiver feito ou, na impossibilidade de fazê-lo, adotar as medidas legais visando ao resguardo do patrimônio público com a instauração da competente Tomada de Contas Especial, sob pena de corresponsabilidade. A corresponsabilidade do sucessor constitui presunção legal relativa, haja vista que poderá ser afastada no caso de terem sido adotadas eventuais medidas legais visando ao resguardo do patrimônio público.
Nessa mesma linha, nos termos do §§ 3º, 4º e 5º do art. da Portaria Interministerial 127/2008, cabe ao prefeito sucessor prestar contas dos recursos provenientes de ajustes firmados por seus antecessores. Na eventual impossibilidade no cumprimento do dever de prestar contas, tem-se por obrigação justificar expressamente o fato, bem como adotar medidas para o resguardo do patrimônio público, solicitar a instauração de tomada de contas especial.
O recorrente justifica a demora no encaminhamento da prestação de contas, apresentada de forma intempestiva, em razão da ausência de dados específicos em relação à liberação e à aplicação da primeira parcela, gerida pelo seu antecessor Raimundo Nonato da Silva Pessoa, ex-Prefeito Municipal de Timbiras/MA, que, negando-se a realizar uma transição regular, teria retirado ilegalmente todos os documentos da sede da prefeitura.
No entanto, a justificativa não pode ser acatada haja vista que não faz prova do alegado bem como não demonstra a adoção de medidas com vistas a resguardar o patrimônio público, a exemplo de contatos com a Concedente e solicitações de prorrogações de prazo para o cumprimento do dever de prestar contas, comunicações dirigidas ao ex-Prefeito - Raimundo Nonato da Silva Pessoa - solicitando os documentos necessários à prestação de contas, ações na justiça, requisição para a instauração de TCE etc. Na impossibilidade de se averiguar qualquer ação diligente por parte de Carlos Fabrizio Souza Araújo, não há como afastar sua responsabilidade pela omissão no dever de prestar contas.
No tocante ao débito apurado nos autos, a execução integral da obra/cumprimento integral do objeto é matéria incontroversa, e a imputação da condenação de ressarcimento ao erário originou-se da não comprovação da regular gestão financeira decorrente da omissão no dever de prestar contas. 
Para comprovar a regularidade da gestão financeira do ajuste, o recorrente apresenta cópia de parecer datado de momento posterior (27/9/2017) ao encaminhamento da tomada de contas especial ao TCU, conforme o registro de recebimento no Tribunal em 18/12/2015. 
Sobre este fato, convém ressaltar que, após o encaminhamento de tomadas de contas especiais, o tomador de contas transfere à esta Casa a competência de proferir julgamento acerca das circunstâncias fáticas e da conformidade físico-financeira de acordos, convênios, ajustes congêneres. Na eventualidade de que lhe sejam encaminhados novos documentos, os tomadores de contas devem examiná-los e submetê-los ao TCU, com manifestação conclusiva e suficiente, para que sejam considerados para efeito da apreciação dos dados e do julgamento das contas (Acórdão 1580/2008-TCU-Primeira Câmara) . 
A Funasa não encaminhou espontaneamente a esta Corte os documentos apresentados pelo recorrente a título de prestação de contas, tampouco apresentou suas manifestações conclusivas elaboradas em 2017. Por consequência, o julgamento das contas fora realizado em 17/4/2018, sem a completude das informações relativas à gestão financeira do ajuste (peça 56, p. 2) .
De toda forma, extrai-se dados do Parecer Financeiro então encaminhado intempestivamente pela Concedente, e das informações coligidas por meio das diligências encaminhadas ao Banco do Brasil e à Funasa. As informações permitem auferir a regularidade de quase a totalidade da execução financeira do ajuste, senão, veja-se.
O Parecer Financeiro 371/2017, de 28/9/2017, aprovou a prestação de contas, no valor contratado de R$ 497.990,00 e condicionou a aprovação do saldo restante de R$ 7.557,13 ao atendimento de notificações concernentes às seguintes irregularidades: 
pagamento acima do valor do contrato sem a aditivação formalizada de valores; 
não apresentação dos Boletins de Medições que serviram de base para o pagamento das notas fiscais dos serviços; 
ausência de comprovação de recolhimento do INSS sobre os serviços executados; 
descontos de tarifas bancárias sem o devido ressarcimento na conta do termo de compromisso; 
não recolhimento do saldo remanescente ao final da execução financeira; 
notas Fiscais de Serviços sem o número do Termo de Compromisso e certificação de serviços prestados por parte do fiscal da obra (peça 111, pp. 15-18) .
No que toca o pagamento a maior à Contratada (a) , das notas fiscais e dos registros no extrato bancário relativos à movimentação financeira em razão da contraprestação dos serviços prestados pela Galiléia Construções Serviços e Comércio Ltda., tem-se (peça 109, pp. 35-81) :
	Data
	Nota Fiscal
	Extrato
	Valor

	27/6/2012
	70
	Cheque 850.001
	R$ 149.100,00

	24/7/2012
	72
	TED
	R$ 103.000,00

	23/4/2013
	102
	TED
	R$ 125.000,00

	30/7/2013
	108
	TED
	R$ 125.000,00

	TOTAL
	R$ 502.100,00

Às peças 108 e 109, localiza-se o Contrato 4/2012 celebrado, em 18/5/2012, entre a Prefeitura de Timbiras/MA e a empresa Galileia Construções Serviços e Comércio Ltda., vigente até dezembro de 2013, oriundo da Tomada de Preços 4/2012, cujo objeto se constituía dos serviços de instalação dos 111 módulos sanitários, ao valor de R$ 497.990,00 (peça 108, pp. 95-102 e peça 109, pp. 1-3) .  Portanto, os pagamentos encontravam-se amparados pelo contrato firmado.
Todos os pagamentos foram realizados no prazo de vigência do Termo de Compromisso, no entanto, o valor contratado junto à empresa totalizava R$ 497.990,00, e não há justificativas/aditivações/formalizações ao contrato que justifiquem o pagamento total de R$ 502.100,00 - pagamento a maior no valor de R$ 4.110,00. 
De toda sorte, uma vez que não há como se identificar em que momento este débito se concretizou, dado que não constam dos autos os boletins de medição da obra (b) , não se identifica o ato que ensejou o pagamento sem amparo contratual, o que inviabiliza individualizar a conduta de cada prefeito e imputar tal quantia como débito. Desta forma, a quantia será desconsiderada.
Quanto à ausência de comprovação de recolhimento do INSS (c) , do extrato bancário à peça 104, identifica-se que dos pagamentos realizados à contratada, em regra, não se descontaram os valores relativos ao INSS. O caso gera controvérsia a respeito da obrigatoriedade de retenção do recolhimento previdenciário ou se admite-se a hipótese de solidariedade.
De acordo com o arcabouço jurídico, a Lei 8.666/1993 estabelece (art. 71, caput e §2º) , que o contratado é o responsável pelos encargos trabalhistas, previdenciários, fiscais e comerciais resultantes da execução do contrato e a Administração Pública responde solidariamente com o contratado pelos encargos previdenciários resultantes da execução do contrato. Poder-se-ia concluir tratar-se de solidariedade.
O instituto da retenção encontra lugar no art. 31 da Lei 8.212/1991, o qual prevê que a empresa contratante de serviços executados mediante cessão de mão de obra, inclusive em regime de trabalho temporário, deverá reter 11% (onze por cento) do valor bruto da nota fiscal ou fatura de prestação de serviços e recolher, em nome da empresa cedente da mão de obra, a importância retida. Portanto, o Município seria um substituto tributário com a obrigação de recolher o INSS.
A Secretaria da Receita Federal do Brasil - RFB, nos termos do art. 2º da Lei 11.457/2007, é a responsável pela fiscalização, cobrança e normatização das contribuições previdenciárias, e regulamenta a matéria por meio da Instrução Normativa RFB 971/2009. Nessa linha, não se sujeitam à retenção previdenciária os serviços de construção civil prestados por meio do regime de execução por empreitada integral conforme arts. 142, 116 e 149 da instrução normativa.
O art. 116 define empreitada como a execução, contratualmente estabelecida, de tarefa, de obra ou de serviço, por preço ajustado, com ou sem fornecimento de material ou uso de equipamentos, que podem ou não ser utilizados, realizada nas dependências da empresa contratante, nas de terceiros ou nas da empresa contratada, tendo como objeto um resultado pretendido. A descrição se amolda ao caso em apreço - contratação da implantação e melhorias sanitárias domiciliares/valor global pago pelo cumprimento da integralidade do objeto (peça 108, p. 95) .
Nesse caso, segundo o art. 149, não se aplica o instituto da retenção à empreitada total, conforme definida na alínea "a" do inciso XXVII do caput e no § 1º, ambos do art. 322, aplicando-se, nesse caso, o instituto da solidariedade, conforme disposições previstas na Seção III do Capítulo IX deste Título, observado o disposto no art. 164 e no inciso IV do § 2º do art. 151.
Veja-se que o contrato não previa a retenção do INSS, mas o pagamento das faturas após a medição, apresentação da nota fiscal, ART e comprovação de que a empresa se encontrava em dia com as obrigações perante a previdência e o FGTS, mediante certidões negativas de débitos. Nessa linha, constam dos autos cópias de certidões negativas de tributos federais e de débitos junto à Dívida Ativa da União, válidas até 5/11 e 15/12/2013, ou seja, lançadas em momento posterior ao último pagamento realizado à empresa em julho de 2013 (peça 109, pp. 71 e 77) .
Portanto, no caso em apreço, o Município não era substituto tributário, mas solidário a eventuais débitos previdenciários. De uma forma ou de outra, a responsabilidade por eventuais prejuízos em razão do não recolhimento do INSS recai sobre o Município, matéria que refoge à competência desta Corte de Contas. Assim, diferentemente da Funasa, entende-se que esta irregularidade e os valores relativos ao INSS não recolhido não fundamentam o débito residual.
O desconto da tarifa bancária é vedado pelo inciso VI do art. 39 da Portaria Interministerial 127/2008 (d) . Conforme visto, a receita do empreendimento totalizou R$ 505.547,13 decorrente do repasse de R$ 500 mil da União e dos rendimentos da aplicação financeira. A partir do extrato bancário, verifica-se a despesa de R$ 14,00 com taxas bancárias. 
Trata-se de quantia de pequena monta, que por si só, não justificaria a impugnação da execução financeira do ajuste. De toda forma, uma vez que há fundamentos para que se mantenha o débito parcial, a despesa deveria ser contabilizada para efeito de se estimar o quantum debeatur.
A título de individualização dos débitos, do total de R$ 14,00, tem-se que em 12/3/2013, na gestão do recorrente, fora solicitado extrato da conta corrente, o que gerou um custo de R$ 2,00 (peça 104, p. 7) . Os demais R$ 12,00 referem-se a seis solicitações de extrato da conta, na data de 25/10/2012 (peça 104, p. 10) , relativas à gestão do prefeito antecessor - Raimundo Nonato. 
Outrossim, também não se verifica o recolhimento do saldo da conta corrente do Termo de Compromisso (e) , em contraposição à expressa previsão constante da alínea "f" da cláusula terceira do Termo de Compromisso. 
Considerando a movimentação na conta corrente específica do ajuste, incluídos os rendimentos advindos de aplicação dos recursos, a receita totalizou R$ 505.547,13 (peça 104) . A empresa recebeu pagamentos que totalizaram R$ 502.100,00, e foram pagos R$ 14,00 a título de taxas bancárias indevidas.
O saldo remanescente na conta de R$ 3.433,13 corresponde ao rendimento da aplicação financeira não recolhido aos cofres da Funasa (peça 111, pp. 16-17) . Segundo o § 2º do art. 42 da Portaria Interministerial 127/2008, os rendimentos das aplicações financeiras serão obrigatoriamente aplicados no objeto pactuado, estando sujeitos à prestação de contas exigida para os recursos transferidos.
Nessa linha, competia a Carlos Fabrizio Souza Araújo, Prefeito no quadriênio 2013-2016, devolver o saldo da conta corrente, quando da prestação de contas.
A título de informação, do extrato bancário apresentado pelo Banco do Brasil, tem-se que em fevereiro de 2017, o saldo de R$ 4.110,00 foi bloqueado e transferido da conta da Prefeitura Municipal de Timbiras/MA - MSD em razão de determinação judicial (peça 104, p. 3) .
As notas fiscais sem a identificação do objeto pactuado ou do termo de compromisso (f) se mostram falhas de natureza formal ante ao cumprimento integral do objeto pactuado no ajuste, e podem ser desconsideradas como fundamento para a imputação do débito remanescente/residual.
Ao final, tem-se que o débito residual se compõe do saldo remanescente da conta corrente específica do convênio (R$ 3.433,13) e do valor da despesa com taxas bancárias indevidas (R$ 2,00) , sob a responsabilidade de Carlos Fabrizio e R$ 12,00 sob responsabilidade de Raimundo Nonato.
No âmbito das decisões proferidas pelo TCU, há precedentes em que a baixa materialidade do débito residual, por economia processual, racionalidade administrativa e insignificância material desconsidera-se o débito para fins de cobrança (Acórdão 4127/2019-TCU-Primeira Câmara, Rel. Min. Bruno Dantas; Acórdão 3740/2019-TCU-Primeira Câmara, Rel. Min. Bruno Dantas) . Então, faz-se necessário individualizar a situação de cada um dos dois ex-Prefeitos, devedores solidários, responsáveis na TCE em apreço.
Relativamente ao recorrente, Carlos Fabrizio Souza Araújo, uma vez que as razões recursais não se mostraram suficientes a afastar sua responsabilidade pela omissão no dever de prestar contas, terá por consequência o julgamento pela irregularidade das contas (art. 16, inciso III, alínea "a", da Lei 8.443/1992) e a aplicação da multa do art. 58, inciso II, da Lei 8.443/1992. Destarte, ainda que o débito residual seja de pequena monta (R$ 3.435,13) , não justifica afastá-lo, dado que o responsável será acionado invariavelmente a arcar com o recolhimento da multa prevista no art. 58. De toda forma, a multa com base no art. 57 deverá ser minorada proporcionalmente à redução do débito.
No tocante a Raimundo Nonato, devedor solidário, as circunstâncias objetivas se lhe aproveitam. Restou demonstrado nos autos, em sua gestão, o cumprimento integral do objeto pactuado (execução física) e a regularidade de quase a totalidade dos recursos, restando um débito residual de R$ 12,00, que representa 0,0024% do total de recursos repassados (R$ 500.000,00) . 
Neste caso, o custo do prosseguimento processual suplantaria o ressarcimento do dano residual. Há precedentes em que o Tribunal se absteve de imputar débitos em razão dos princípios da insignificância material e da economia processual, a exemplo do Acórdão 143/2008-TCU-Segunda Câmara, Rel. Min. Benjamin Zymler e do Acórdão 3740/2019-TCU-Primeira Câmara, Rel. Min. Bruno Dantas. Portanto, neste caso, a baixa materialidade justifica afastar o débito, o julgamento pela irregularidade das contas e a multa que lhe fora aplicada.
CONCLUSÃO
Trata-se de recurso de reconsideração interposto por Carlos Fabrizio Souza Araújo, então Prefeito de Timbiras/MA, no período de 2013 a 2016, contra o Acórdão 3602/2018-TCU-Primeira Câmara, Rel. Min. Walton Alencar Rodrigues.
As razões recursais apresentadas lastreiam-se na tese de preliminar de nulidade absoluta em virtude da citação dirigida a endereço errado; regularidade da gestão financeira do ajuste, no que apresentou parecer técnico da Funasa sobre a prestação de contas apresentada intempestivamente.
No tocante à preliminar de nulidade absoluta, a marcha processual demonstra o esforço na tentativa de realizar a citação do recorrente. O responsável não colaciona comprovante de endereço contemporâneo ao período da citação, indicando como domicílio local diverso do que foi utilizado por este Tribunal para comunicá-lo do presente feito. Assim, não há como reconhecer a nulidade da citação que ensejou sua revelia.
Ademais, as razões recursais não se mostraram suficientes a afastar sua responsabilidade pela omissão no dever de prestar contas, o que gera, por consequência, o julgamento pela irregularidade das contas (art. 16, da Lei 8.443/1992) e a aplicação de multa (art. 58, inciso II, da Lei 8.443/1992) . Destarte, ainda que o débito residual (R$ 3.445,13) seja de pequena monta, não justifica afastá-lo, dado que será acionado a arcar com o pagamento da multa. De toda forma, a multa prevista no art. 57 deve ser reduzida proporcionalmente à minoração do débito
Com relação a Raimundo Nonato, devedor solidário, as circunstâncias objetivas apresentadas nas razões recursais se lhe aproveitam. Restou demonstrado nos autos, em sua gestão, o cumprimento integral do objeto pactuado (execução física) e a regularidade de quase a totalidade dos recursos, restando um débito residual de R$ 12,00, que representa 0,0024% do total de recursos repassados (R$ 500.000,00) . Neste caso, há precedentes em que o Tribunal se absteve de imputar débitos em razão dos princípios da insignificância material e da economia processual, a exemplo do Acórdão 143/2008-TCU-Segunda Câmara, Rel. Min. Benjamin Zymler. Portanto, a baixa materialidade justifica afastar o débito, bem como o julgamento pela irregularidade das contas e a multa que lhe fora aplicada. Portanto, suas contas devem ser julgadas regulares.
Quanto ao não encaminhamento das informações atualizadas concernentes à presente TCE, parte da Funasa, deve-se avaliar a conveniência de se tecer determinação à entidade para que, após o encaminhamento de tomadas de contas especiais, na eventualidade de que lhe sejam encaminhados novos documentos, deverá examiná-los e submetê-los ao TCU, com manifestação conclusiva e suficiente, para que sejam considerados quando da apreciação dos dados e do julgamento das contas.
PROPOSTA DE ENCAMINHAMENTO
Ante o exposto, submete-se o exame do recurso de reconsideração interposto por Carlos Fabrizio Souza Araújo contra o Acórdão 3602/2018-TCU-Primeira Câmara, com a proposta de:
conhecer do recurso de reconsideração para provê-lo parcialmente, a fim de alterar a redação do acórdão recorrido para a seguinte forma:
ACORDAM os Ministros do Tribunal de Contas da União, reunidos em sessão da 1ª Câmara, ante as razões expostas pelo Relator, em:
9.1.julgar regulares as contas de Raimundo Nonato da Silva Pessoa, dando-se-lhe quitação plena, com fundamento nos arts. 1º, inciso I, 16, inciso I, 17 e 23, inciso I, da Lei 8.443/1992, c/c os arts. 1º, inciso I, 207 e 214, inciso I, do Regimento Interno; 
9.2 com fundamento nos arts. 1º, inciso I, 16, inciso III, alíneas "a" e "c", da Lei 8.443/1992 c/c os arts. 19 e 23, inciso III, da mesma Lei, e com arts. 1º, inciso I, 209, incisos I e  III, , 210 e 214, inciso III, do Regimento Interno, julgar irregulares as contas de Carlos Fabrizio Souza Araújo e condená-lo ao pagamento do débito no valor histórico de R$ 3.445,13, fixando-lhe o prazo de quinze dias, a contar das notificações, para comprovar, perante o Tribunal (art. 214, inciso III, alínea "a", do Regimento Interno) , o recolhimento da dívida à Funasa atualizada monetariamente e acrescida dos juros de mora, calculados a partir de 29/1/2012, até a data do recolhimento, na forma prevista na legislação em vigor;
9.4. aplicar a Carlos Fabrizio Souza Araújo a multa prevista no art. 57 e art. 58, inciso II, da Lei 8.443/1992 c/c o art. 267 do Regimento Interno, nos valores respectivos de R$  (reduzir proporcionalmente a multa do art. 57) e de R$ (multa do art. 58) , fixando-lhe o prazo de quinze dias, a contar das notificações, para comprovar, perante o Tribunal (art. 214, inciso III, alínea "a", do Regimento Interno) , o recolhimento das dívidas ao Tesouro Nacional, atualizadas monetariamente desde a data deste acórdão até a dos efetivos recolhimentos, se forem pagas após o vencimento, na forma da legislação em vigor;
9.5. autorizar, desde logo, nos termos do art. 28, inciso II, da Lei 8.443/1992, a cobrança judicial das dívidas caso não atendidas as notificações;
9.6. encaminhar cópia desta deliberação ao Procurador-Chefe da Procuradoria da República no Maranhão, nos termos do § 3º do art. 16 da Lei 8.443/1992 c/c o § 7º do art. 209 do Regimento Interno do TCU, para adoção das medidas que entender cabíveis.
determinar à Fundação Nacional da Saúde - Funasa, caso seja conveniente, que após o encaminhamento de tomadas de contas especiais, na eventualidade de que lhe sejam encaminhados novos documentos, examine-os e submeta-os à apreciação do TCU, com manifestação conclusiva e suficiente, para que sejam considerados no exame e no julgamento das contas;
dar ciência da decisão que vier a ser adotada ao recorrente e demais interessados.
O dirigente da Serur manifestou-se nos seguintes termos (peça 115) :
Revisando os autos, entendo necessário submeter ao Relator, Ministro Vital do Rêgo, as seguintes considerações quanto ao mérito do recurso de peça 86, interposto por Carlos Fabrizio Souza Araújo, contra o Acórdão 3602/2018-TCU-Plenário (peça 56) , relatado pelo Ministro Walton Alencar Rodrigues, nos seguintes termos:
9.1. considerar revéis Carlos Fabrizio Souza Araújo e Raimundo Nonato da Silva Pessoa, nos termos do art. 12, § 3º, da Lei 8.443/1992;
9.2. com fundamento nos arts. 1º, inciso I, 16, inciso III, alínea "c", da Lei 8.443/1992 c/c os arts. 19 e 23, inciso III, da mesma Lei, e com arts. 1º, inciso I, 209, inciso III, 210 e 214, inciso III, do Regimento Interno, julgar irregulares as contas de Raimundo Nonato da Silva Pessoa e condená-lo ao pagamento do débito no valor histórico de R$ 250.000,00 (duzentos e cinquenta mil Reais) , fixando-lhe o prazo de quinze dias, a contar das notificações, para comprovar, perante o Tribunal (art. 214, inciso III, alínea "a", do Regimento Interno) , o recolhimento da dívida à Funasa, atualizada monetariamente e acrescida dos juros de mora, calculados a partir de 16/4/2012, até a data do recolhimento, na forma prevista na legislação em vigor;
9.3. com fundamento nos arts. 1º, inciso I, 16, inciso III, alíneas "a" e "c", da Lei 8.443/1992 c/c os arts. 19 e 23, inciso III, da mesma Lei, e com arts. 1º, inciso I, 209, incisos I e  III, , 210 e 214, inciso III, do Regimento Interno, julgar irregulares as contas de Carlos Fabrizio Souza Araújo e condená-lo ao pagamento do débito no valor histórico de R$ 250.000,00 (duzentos e cinquenta mil Reais) , fixando-lhe o prazo de quinze dias, a contar das notificações, para comprovar, perante o Tribunal (art. 214, inciso III, alínea "a", do Regimento Interno) , o recolhimento da dívida à Funasa atualizada monetariamente e acrescida dos juros de mora, calculados a partir de 29/1/2012, até a data do recolhimento, na forma prevista na legislação em vigor;
9.4. aplicar a Carlos Fabrizio Souza Araújo e Raimundo Nonato da Silva Pessoa, individualmente, a multa prevista no art. 57 da Lei 8.443/1992 c/c o art. 267 do Regimento Interno, no valor de R$ 340.000,00 (trezentos e quarenta mil reais) , fixando-lhes o prazo de quinze dias, a contar das notificações, para comprovarem, perante o Tribunal (art. 214, inciso III, alínea "a", do Regimento Interno) , o recolhimento das dívidas ao Tesouro Nacional, atualizadas monetariamente desde a data deste acórdão até a dos efetivos recolhimentos, se forem pagas após o vencimento, na forma da legislação em vigor;
9.5. autorizar, desde logo, nos termos do art. 28, inciso II, da Lei 8.443/1992, a cobrança judicial das, dívidas caso não atendidas as notificações;
9.6. encaminhar cópia desta deliberação ao Procurador-Chefe da Procuradoria da República no Maranhão, nos termos do § 3º do art. 16 da Lei 8.443/1992 c/c o § 7º do art. 209 do Regimento Interno do TCU, para adoção das medidas que entender cabíveis.
2. A auditora que instruiu o recurso ora em análise, com a anuência do Diretor da Subunidade, propõe o conhecimento e provimento parcial do pedido, a fim de alterar a redação do acórdão recorrido para a seguinte forma:
ACORDAM os Ministros do Tribunal de Contas da União, reunidos em sessão da 1ª Câmara, ante as razões expostas pelo Relator, em: 
9.1.julgar regulares as contas de Raimundo Nonato da Silva Pessoa, dando-se-lhe quitação plena, com fundamento nos arts. 1º, inciso I, 16, inciso I, 17 e 23, inciso I, da Lei 8.443/1992, c/c os arts. 1º, inciso I, 207 e 214, inciso I, do Regimento Interno; 
9.2 com fundamento nos arts. 1º, inciso I, 16, inciso III, alíneas "a" e "c", da Lei 8.443/1992 c/c os arts. 19 e 23, inciso III, da mesma Lei, e com arts. 1º, inciso I, 209, incisos I e III, , 210 e 214, inciso III, do Regimento Interno, julgar irregulares as contas de Carlos Fabrizio Souza Araújo e condená-lo ao pagamento do débito no valor histórico de R$ 3.445,13, fixando-lhe o prazo de quinze dias, a contar das notificações, para comprovar, perante o Tribunal (art. 214, inciso III, alínea "a", do Regimento Interno) , o recolhimento da dívida à Funasa atualizada monetariamente e acrescida dos juros de mora, calculados a partir de 29/1/2012, até a data do recolhimento, na forma prevista na legislação em vigor; 
9.4. aplicar a Carlos Fabrizio Souza Araújo a multa prevista no art. 57 e art. 58, inciso II, da Lei 8.443/1992 c/c o art. 267 do Regimento Interno, nos valores respectivos de R$ (reduzir proporcionalmente a multa do art. 57) e de R$ (multa do art. 58) , fixando-lhe o prazo de quinze dias, a contar das notificações, para comprovar, perante o Tribunal (art. 214, inciso III, alínea "a", do Regimento Interno) , o recolhimento das dívidas ao Tesouro Nacional, atualizadas monetariamente desde a data deste acórdão até a dos efetivos recolhimentos, se forem pagas após o vencimento, na forma da legislação em vigor; 
9.5. autorizar, desde logo, nos termos do art. 28, inciso II, da Lei 8.443/1992, a cobrança judicial das dívidas caso não atendidas as notificações; 
9.6. encaminhar cópia desta deliberação ao Procurador-Chefe da Procuradoria da República no Maranhão, nos termos do § 3º do art. 16 da Lei 8.443/1992 c/c o § 7º do art. 209 do Regimento Interno do TCU, para adoção das medidas que entender cabíveis. 
b) determinar à Fundação Nacional da Saúde - Funasa, caso seja conveniente, que após o encaminhamento de tomadas de contas especiais, na eventualidade de que lhe sejam encaminhados novos documentos, examine-os e submeta-os à apreciação do TCU, com manifestação conclusiva e suficiente, para que sejam considerados no exame e no julgamento das contas; 
c) dar ciência da decisão que vier a ser adotada ao recorrente e demais interessados. (Grifos no original) 
3. A Subunidade Técnica fundamenta a manutenção de parcela do débito no não recolhimento do saldo remanescente da conta corrente do termo de compromisso, decorrente de rendimentos de aplicação financeira, no montante de R$ 3.433,13, em contraposição à expressa previsão constante da alínea "f" da Cláusula Terceira do ajuste e do § 2º do artigo 42 da Portaria Interministerial 127/2008. A esse valor, a instrutora soma parcela de R$ 2,00 relativa a taxas bancárias indevidas, perfazendo a quantia de R$ 3.435,13 a ser ressarcida ao erário.
4. Não obstante considere a existência da quantia devida indicada pela recorrente, considero desarrazoada a atribuição de responsabilidade pelo débito ao ex-prefeito Carlos Fabrizio Souza Araújo, como passo a demonstrar. 
5. Não há dúvida de que caberia ao recorrente devolver os recursos remanescentes na conta específica do termo de compromisso aos cofres do Tesouro Nacional, conforme previsto na alínea "f" da Cláusula Terceira do ajuste e ao § 2º do artigo 42 da Portaria Interministerial 127/2008. Todavia, o descumprimento dessa obrigação não implica, de imediato e sem análise da conjuntura envolvida, em dano ao erário, sobretudo quando verifico que os recursos foram resguardados sob a responsabilidade do ente municipal.
6. Ao compulsar os autos, noto que, quando da apresentação intempestiva da documentação comprobatória, em 2017, à Funasa, Carlos Fabrizio Souza Araújo teve o cuidado de demonstrar ao órgão federal a manutenção do saldo na conta de investimento vinculada à rubrica 011.127-9, na agência 2725-1 do Banco do Brasil em Timbiras/MA, específica para o ajuste, com a devida correção mensal (peça 110, p. 1-23) . Na ocasião, restou demonstrada, em 31/12/2015, a manutenção da quantia de R$ 3.433,13 (peça 110, p. 23) , exatamente o débito ora imputado à parte.
7. Após diligência realizada por esta Secretaria ao banco, este, por sua vez, encaminhou a esta Corte o extrato atualizado até 24/5/2019 da referida conta corrente específica (peça 104) .
8. Nesse documento, é de fácil visualização que, em 29/12/2016, a conta foi creditada em R$ 4.110,00 (peça 104, p. 4) , por transferência online condizente com transação entre as contas de investimento e de movimentação. O valor é compatível com a correção do montante de R$ 3.433,13, no período de um ano.
9. Logo, o recorrente deixou intocado na conta corrente específica do ajuste, ao final do mandato dele, em 31/12/2016, o montante de R$ 4.110,00, sendo que o gestor que o sucedeu assumiu a Prefeitura Municipal de Timbiras com todos os bens e direitos de propriedade ou na posse do ente municipal, devendo-se considerar o princípio da continuidade dos serviços públicos. Não se consegue perquirir a manutenção de quantia de pequena monta com objetivos escusos ou com intuito de locupletamento.
10. Na sequência dos acontecimentos envolvendo o saldo remanescente do termo de compromisso em epígrafe, constato que a conta específica foi zerada em fevereiro de 2017, em razão de bloqueio judicial, tendo sido os valores transferidos para rubrica de depósito em Juízo (peça 104, p. 3) .
11. É importante ressaltar que os bloqueios judiciais ocorrem, normalmente, na fase de cumprimento de sentenças judiciais ou como decorrência de liminares para garantir o Juízo. De toda sorte, não há dúvida de que a deliberação judicial que retirou os recursos federais sob a posse do Município de Timbiras decorreu de relação jurídica comprovada ou verossimilhante entre o ente municipal e o credor.
12. Dessa forma, a retirada dos recursos já na gestão do sucessor de Carlos Fabrizio Souza Araújo e em benefício da municipalidade não pode constituir responsabilidade do recorrente. Poder-se-ia até adentrar à discussão quanto a desvio de finalidade e imputar o débito ao próprio Município de Timbiras, na pessoa do prefeito que sucedeu o recorrente, opção manifestada pela Funasa, quando do Parecer Financeiro 371/2017 (peça 111, p. 18) :
-12. Qualificação dos responsáveis pelo dano ao erário:
- Prefeitura Municipal de Timbiras - MA - CNPJ: 06.424.618/0001-65 -- Na pessoa do senhor Antônio Borba Lima - CPF: XXX.163.354-XX - Atual gestor municipal, que responderá pelo saldo remanescente no valor de R$ 3.433,13 (Três mil, quatrocentos e trinta e três reais e treze centavos) que permaneceu na conta do Termo de Compromisso por ocasião da transição da gestão municipal;
13. De todo modo, mostra-se dificultoso atribuir responsabilidade por débito atinente a valor comprovadamente deixado sob a posse do Município e ainda vinculado ao ente, mesmo que em depósito judicial, ao prefeito que não mais administrava a Prefeitura, não obstante se pudesse discutir eventual penalidade por descumprimento de cláusula contratual ou dos normativos aplicáveis. Por oportuno, destaque-se que tanto no despacho que ora submeto ao Relator quanto na análise da auditora, propõe-se a manutenção de penalidade ao recorrente em razão da omissão no dever de prestar contas, fato, em última análise, que constitui a gênese de toda a discussão acerca dessa pequena quantia.
14. Assim, tendo em vista o afastamento das outras parcelas do débito e me abstendo de discutir o pequeno valor decorrente de taxas bancárias indevidas, verifico não ter restado dano a ser ressarcido ao erário sob a responsabilidade do recorrente.
15. Quanto ao valor extraído da conta corrente específica, seria possível aventar a possibilidade de ou citar o gestor sucessor ou o ente municipal, beneficiário real dos recursos remanescentes; ou determinar ao Município que realizasse gestão junto ao órgão judicial que deliberou acerca da transferência para a conta de depósito judicial, no intuito de demonstrar a titularidade federal dos valores. 
16. Todavia, qualquer uma dessas hipóteses demandaria movimentação da estrutura de controle e cobrança desta Corte e da União não condizente com os princípios da racionalidade administrativa e da economia processual, continuamente fomentados por esta Corte, tendo em vista a baixa materialidade dos valores. O primeiro caso envolveria nova citação das partes e a determinação ao ente municipal culminaria em discussão com o Poder Judiciário, com o consequente processo de acompanhamento da unidade técnica e todos os custos decorrentes dessa nova jornada.
17. A jurisprudência desta Corte é pacífica no sentido de que a recomposição de dano à Administração Pública Federal deve pautar-se pelos princípios da racionalização administrativa e da economia processual, de modo a evitar que o custo da apuração e da cobrança seja superior ao valor da importância a ser ressarcida (Acórdão 11918/2011-TCU-Segunda Câmara, relatado pelo Ministro Augusto Nardes) .
18. De outro lado, além da manutenção de parte do débito remanescente, a auditora propõe o julgamento pela irregularidade das contas também em razão da omissão no dever de prestar contas, tendo em vista a apresentação intempestiva de documentos apenas em 2017. Compartilho do posicionamento da auditora nesse ponto, com os ajustes relativos o afastamento da responsabilidade da parte em relação ao débito remanescente.
19. Verifico, inclusive, que todos os precedentes citados na instrução da Subunidade Técnica se referem à manutenção da irregularidade nas contas em razão da omissão no dever de prestar contas após ter sido afastado integralmente o débito inicialmente aventado. Com isso, por certo, mantém-se a apenação com base no artigo 58 da Lei 8.443/1992, nos incisos I e II, a depender da vertente jurisprudencial, não cabendo, na espécie, penalidade com base no artigo 57, haja vista a inexistência comprovada de débito em desfavor do recorrente.
20. Assim, a apresentação extemporânea da prestação de contas, sem atenuantes que justifiquem o atraso, porém com elementos que comprovem a boa e regular aplicação dos recursos, permite a exclusão do débito, mas não elide a omissão inicial, cabendo o julgamento pela irregularidade das contas com aplicação de multa (Acórdão 1217/2019-TCU-Plenário, relatado pelo Ministro Walton Alencar Rodrigues) .
21. Por fim, compartilho, também, do posicionamento da auditora que instruiu o recurso quanto aos prejuízos à atuação desta Corte que a desídia da Funasa ocasiona, ao não enviar tempestivamente ao Tribunal documentação que tenha recebido e analisado, relativa a tomadas de contas especiais já em trâmite no TCU, como no presente caso, conjuntura não incomum, sobretudo em grau de recurso. 
22. Essa postura exige do Tribunal, quando do recebimento de alegações da parte com remissão às novas informações, a realização de diligências junto aos órgãos responsáveis para saneamento do feito, o que demanda tempo e recursos materiais e humanos. Esse tema se torna ainda mais contundente quando discutido sob o prisma da influência desses atrasos previsíveis na prescrição aplicável ao poder punitivo desta Corte.
23. Em razão disso, mostra-se pertinente a determinação proposta pela Subunidade Técnica à Funasa no sentido de que, caso seja conveniente, após o encaminhamento de tomadas de contas especiais, na eventualidade de lhe serem encaminhados novos documentos, examine-os e submeta-os à apreciação do TCU, com manifestação conclusiva e suficiente, para que sejam considerados no exame e no julgamento das contas.
24. De tudo exposto, em divergência parcial à instrução da Subunidade Técnica, formulo a seguinte proposta de encaminhamento:
i) conhecer do recurso e, no mérito, dar-lhe provimento parcial para:
i.1) julgar regulares as contas de Raimundo Nonato da Silva Pessoa, dando-se-lhe quitação plena, com fundamento nos arts. 1º, inciso I, 16, inciso I, 17 e 23, inciso I, da Lei 8.443/1992, c/c os arts. 1º, inciso I, 207 e 214, inciso I, do Regimento Interno;
i.2) julgar irregulares as contas de Carlos Fabrizio Souza Araújo, com fundamento nos arts. 1º, inciso I, 16, inciso III, alínea "a", 19, parágrafo único; e 23, inciso III, da Lei 8.443/1992, c/c o art. 214, inciso III, do Regimento Interno do TCU;
i.3) aplicar a Carlos Fabrizio Souza Araújo a multa prevista no art. 58, inciso I, da Lei 8.443/1992, fixando-lhe o prazo de 15 (quinze) dias, a contar da notificação, para que comprove, perante o Tribunal (artigo 214, inciso III, alínea a, do Regimento Interno/TCU) , o recolhimento da dívida aos cofres do Tesouro Nacional, atualizada monetariamente desde a data do Acórdão a ser proferido até a do efetivo recolhimento, se for paga após o vencimento, na forma da legislação em vigor;
i.4) autorizar desde logo a cobrança judicial da dívida, caso não atendida a notificação, nos termos do artigo 28, inciso II, da Lei 8.443/1992;
ii) determinar à Funasa que, após o encaminhamento de tomadas de contas especiais, na eventualidade de que lhe sejam encaminhados novos documentos que tenham impacto em seu posicionamento anterior, examine-os e submeta-os à apreciação do TCU, com manifestação conclusiva e suficiente, para que sejam considerados no exame e no julgamento das contas;
iii) comunicar ao recorrente, ao Procurador-Chefe da Procuradoria da República no Maranhão e aos demais interessados, a deliberação que vier a ser proferida por esta Corte.
O Ministério Público junto ao Tribunal de Contas da União (MPTCU) , nos autos representado pelo Procurador Rodrigo Medeiros de Lima, manifestou-se nos termos que se seguem (peça 116) :
Em face dos elementos constantes dos autos, este representante do Ministério Público de Contas da União manifesta-se de acordo com o encaminhamento oferecido pelo dirigente máximo da unidade instrutiva, que, em pronunciamento à peça 115, discordou pontualmente da proposta da auditora (peça 113) , acompanhada pelo diretor (peça 114) , de manter o débito residual na importância de R$ 3.445,13, relativo ao não recolhimento do saldo remanescente da conta corrente do termo de compromisso, decorrente de rendimentos de aplicação financeira, no montante de R$ 3.433,13, somados ao valor de R$ 12,00, concernente a taxas bancárias indevidas.
2.	Pelas razões expostas pelo secretário da Secretaria de Recursos, o Ministério Público entende que, de fato, este débito residual de R$ 3.445,13, que corresponde a somente 0,69% da totalidade dos recursos transferidos (R$ 500.000,00) , deve ser afastado da responsabilidade do ex-prefeito Carlos Fabrizio Souza Araújo, sem prejuízo de manter o julgamento de suas contas pela irregularidade, com aplicação da multa prevista no artigo 58, inciso I, da Lei 8.443/1992, em razão de o recorrente não ter justificado a omissão inicial no dever de prestar contas.
É o relatório.

Alteredo de Jesus Neris Ferreira (OAB/MA 6.556) e outros, representando Carlos Fabrízio Souza Araújo (peça 85).

Procurador Rodrigo Medeiros de Lima.

Recurso de reconsideração. Conhecimento. Razões recursais suficientes para afastar o débito imputado e a multa aplicada. PROVIMENTO. CONTAS REGULARES COM RESSALVA. ciência.

TOMADA DE CONTAS ESPECIAL (TCE)

Secretaria de Recursos (Serur).

Em exame, recurso de reconsideração interposto por Carlos Fabrízio Souza Araújo (peça 86) , ex-prefeito de Timbiras/MA (gestão 2013-2016) , contra o Acórdão 3602/2018-TCU-Primeira Câmara (peça 56, relator Ministro Walton Alencar Rodrigues) , in verbis:
9.1. considerar revéis Carlos Fabrizio Souza Araújo e Raimundo Nonato da Silva Pessoa, nos termos do art. 12, § 3º, da Lei 8.443/1992;
9.2. com fundamento nos arts. 1º, inciso I, 16, inciso III, alínea "c", da Lei 8.443/1992 c/c os arts. 19 e 23, inciso III, da mesma Lei, e com arts. 1º, inciso I, 209, inciso III, 210 e 214, inciso III, do Regimento Interno, julgar irregulares as contas de Raimundo Nonato da Silva Pessoa e condená-lo ao pagamento do débito no valor histórico de R$ 250.000,00 (duzentos e cinquenta mil reais) , (...) ;
9.3. com fundamento nos arts. 1º, inciso I, 16, inciso III, alíneas "a" e "c", da Lei 8.443/1992 c/c os arts. 19 e 23, inciso III, da mesma Lei, e com arts. 1º, inciso I, 209, incisos I e III, , 210 e 214, inciso III, do Regimento Interno, julgar irregulares as contas de Carlos Fabrizio Souza Araújo e condená-lo ao pagamento do débito no valor histórico de R$ 250.000,00 (duzentos e cinquenta mil reais) , (...) ;
9.4. aplicar a Carlos Fabrizio Souza Araújo e Raimundo Nonato da Silva Pessoa, individualmente, a multa prevista no art. 57 da Lei 8.443/1992 c/c o art. 267 do Regimento Interno, no valor de R$ 340.000,00 (trezentos e quarenta mil reais) , (...) ;
A tomada de contas especial foi instaurada pela Fundação Nacional de Saúde (Funasa) , devido à não apresentação da prestação de contas da aplicação dos recursos repassados ao Município de Timbiras/MA, por força do Termo de Compromisso 534/2011 (TC/PAC-053412011, Siafi 669527) , que teve por objeto a construção de módulos sanitários naquela localidade, em benefício de 111 famílias. Para tanto, foram liberados recursos federais no montante de R$ 500.000,00, por meio das ordens bancárias 802467, de 16/4/2012, e 800143, de 24/1/2013, ambas no valor de R$ 250.000,00. O termo de compromisso não previu contrapartida e vigorou de 21/12/2011 a 21/12/2013 (peça 1, p. 17-23) . 
A primeira parcela de R$ 250.000,00 foi integralmente gerida pelo Sr. Raimundo Nonato da Silva Pessoa, ex-prefeito de Timbiras/MA (gestão 2009-2012) , consoante extrato da conta bancária (peça 52) . A segunda parcela de R$ 250.000,00, creditada em 29/1/2009 (peça 52) , ficou sob a gestão do ora recorrente.
O prazo para prestação de contas da boa e regular aplicação dos recursos repassados foi fixado no máximo de trinta dias contados do término da vigência do ajuste, nos termos da Cláusula Terceira do Termo de Compromisso 534/2011, c/c o art. 10 da Portaria Funasa 623/2010 e art. 56 da Portaria Interministerial 127/2008 (peça 1, p. 17-23) .
Nesta fase recursal, o ora recorrente alega, preliminarmente, com base no Acórdão 501/2015-TCU-Plenário, nulidade da citação, bem como de todos os demais atos subsequentes, pois os ofícios foram enviados ao endereço situado na Rua Dr. Antônio Joaquim Araújo, 1.900, CEP: 65.420-000, Timbiras/MA. O recorrente afirma que sua residência se localiza na R. Antônio Joaquim, 1.900, CEP: 65.400-000, Município de Codó/MA, conforme comprovante de residência (conta de energia elétrica do exercício de 2010) acostado juntamente com a peça recursal (peça 86, p. 4-5 e 9) .
Quanto ao mérito, o recorrente argumenta, em síntese, que (peça 86) :
a) a Funasa aprovou as contas apresentadas de forma intempestiva e manifestou-se pela regularidade da execução financeira do ajuste, consoante Parecer Financeiro 371/2017, de 27/9/2017 (peça 86, p. 5-19) ;
b) a prestação de contas, ainda que tardia, serviu para demonstrar a boa e regular aplicação dos valores transferidos e a ele confiados e afastar o débito originalmente apurado (peça 86, p. 6) ; e
c) a demora no encaminhamento da prestação de contas pelo recorrente, se deu, justamente, pela ausência de dados específicos em relação a liberação e aplicação da primeira parcela, disponibilizadas e aplicadas na gestão do seu antecessor Raimundo Nonato da Silva Pessoa, ex-prefeito de Timbiras/MA, que negando-se a realizar uma transição regular, retirou ilegalmente todos os documentos da sede da prefeitura (peça 86, p. 6) .
Por fim, o ora recorrente requer o provimento do recurso, de forma a tornar insubsistente o Acórdão 3602/2018-TCU-Primeira Câmara, julgando-se regulares as contas do Sr. Carlos Fabrízio Souza Araújo, ex-prefeito de Timbiras/MA, dando-lhe quitação (peça 86, p. 7) .
A Secretaria de Recursos (Serur) procedeu, preliminarmente, à diligência junto à Funasa (peças 101 e 103) e ao Banco do Brasil (peças 102 e 105) , para obtenção de documentos e informações complementares para elucidar as circunstâncias relativas à execução financeira do convênio (peça 99 e 100) .
Em resposta às diligências, o Banco do Brasil enviou cópia do extrato bancário da conta do ajuste (peça 104) e a Funasa encaminhou a documentação acostada às peças 107 a 111.
A auditora da Serur, após analisar o recurso, concluiu que (peça 113) :
a) não há como reconhecer a nulidade da citação que ensejou a revelia do ora recorrente;
b) as circunstâncias objetivas e os documentos apresentados nas razões recursais aproveitam ao Sr. Raimundo Nonato para afastar o débito imputado e a multa aplicada;
c) as razões recursais e os documentos apresentados pelo ora recorrente permitem afastar grande parte do débito imputado remanescendo o valor de R$ 3.445,13, correspondente ao saldo da conta do ajuste não foi devolvido pelo responsável à Funasa;
d) as razões recursais não se mostraram suficientes para afastar a responsabilidade do ora recorrente pela omissão no dever de prestar conta; e
e) o não encaminhamento ao TCU pela Funasa das informações atualizadas concernentes à presente TCE é motivo para que seja determinado à entidade que examine novos documentos recebidos e submeta-os ao TCU, com manifestação conclusiva e suficiente, para que sejam considerados quando da apreciação das contas.
Assim, a auditora da Serur, com a anuência do diretor da subunidade técnica (peça 114) , propôs conhecer do recurso de reconsideração para, no mérito, dar provimento parcial, a fim de (peça 113) :
i) julgar regulares as contas de Raimundo Nonato da Silva Pessoa, dando-se-lhe quitação plena;
ii) julgar irregulares as contas de Carlos Fabrízio Souza Araújo, condená-lo ao pagamento do débito no valor histórico de R$ 3.445,13 e aplicar-lhe a multa prevista no art. 57 e art. 58, inciso II, da Lei 8.443/1992; e
iii) determinar à Funasa que após o encaminhamento de tomadas de contas especiais, na eventualidade de que lhe sejam encaminhados novos documentos, examine-os e submeta-os à apreciação do TCU, com manifestação conclusiva e suficiente, para que sejam considerados no exame e no julgamento das contas.
O dirigente máximo da Serur entende que deve ser afastado integralmente o débito apontado nos autos, em função das seguintes ponderações, em síntese (peça 115) :
a) o recorrente deixou intocado na conta corrente específica do ajuste, ao final do mandato dele, em 31/12/2016, o montante de R$ 4.110,00 (peça 104, p. 4) , compatível com a correção do montante de R$ 3.433,13, no período de um ano;
b) a conta específica foi zerada em fevereiro de 2017, na gestão do prefeito sucessor do Sr. Carlos Fabrízio Souza Araújo, em razão de bloqueio judicial, tendo sido os valores transferidos para rubrica de depósito em Juízo (peça 104, p. 3) ; e
c) a jurisprudência desta Corte é pacífica no sentido de que a recomposição de dano à Administração Pública Federal deve pautar-se pelos princípios da racionalização administrativa e da economia processual (Acórdão 11918/2011-TCU-Segunda Câmara, relator Ministro Augusto Nardes) .
Nesse sentido, o dirigente da unidade técnica propõe conhecer do recurso para, no mérito, dar-lhe provimento parcial, de modo a julgar irregulares as contas de Carlos Fabrízio Souza Araújo e aplicar-lhe a multa prevista no art. 58, inciso I, da Lei 8.443/1992, mantendo-se as demais sugestões de encaminhamento de peças 114 e 115.
O Ministério Público junto ao Tribunal de Contas da União (MPTCU) , representado pelo Procurador Rodrigo Medeiros de Lima, manifestou-se de acordo com o encaminhamento oferecido pelo dirigente máximo da unidade instrutiva (peça 116) . O MPTCU ressalta, ainda, que o débito residual de R$ 3.445,13, correspondente a 0,69% da totalidade dos recursos transferidos, deve ser afastado da responsabilidade do ex-prefeito Carlos Fabrízio Souza Araújo, sem prejuízo de manter o julgamento de suas contas pela irregularidade, com aplicação da multa prevista no artigo 58, inciso I, da Lei 8.443/1992, em razão de o recorrente não ter justificado a omissão inicial no dever de prestar contas.
O presente recurso de reconsideração deve ser conhecido, por atender aos requisitos de admissão dispostos nos arts. 32, inciso I, e 33 da Lei 8.443/1992.
Com relação ao mérito, manifesto minha concordância com a proposta do dirigente da Serur, que contou com a anuência do MPTCU, quanto à validade da citação editalícia do ora recorrente e ao afastamento integral do débito, com extensão das circunstâncias objetivas ao Sr. Raimundo Nonato da Silva Pessoa, razão pela qual incorporo em minhas razões de decidir os argumentos expendidos nos pareceres transcritos no relatório que precede este voto, sem prejuízo de tecer algumas considerações.
Quanto à omissão na prestação de contas, penso que o caso requer solução diferente da apresentada, que passarei a abordar mais à frente.
Os argumentos preliminares apresentados pelo recorrente de nulidade de citação a ele endereçada não merecem acolhimento.
O TCU realizou várias tentativas de citação do Sr. Carlos Fabrízio Souza Araújo, ex-prefeito de Timbiras/MA (gestão 2013-2016) :
i) Ofício 469/2016, de 23/6/2016 (peça 8) , encaminhado ao endereço indicado no sistema Serpro, base da Receita Federal (peça 6, p. 2) , Avenida Roseana Sarney, s/n - Anjo da Guarda 65.420-000 - Timbiras/MA, tendo o aviso de recebimento (AR) retornado indicando "endereço insuficiente" (peça 16) ;
ii) Ofício 552/2016, de 20/7/2016 (peça 11) , enviado para o endereço da municipalidade Rua Prefeito José Carneiro, 15 - Prefeitura - Centro 65.420-000 - Timbiras/MA, tendo sido recebido em 4/8/2016 por "Jorge Luís Rocha Lima", conforme AR de peça 23;
iii) Ofício 288/2017, de 21/3/2017 (peça 38) , direcionado ao endereço situado à Avenida Roseana Sarney, 20 - Anjo da Guarda 65.420-000 - Timbiras/MA, conforme pesquisa acostada à peça 37, p. 2, tendo o AR retornado indicando "não existe o número" (peça 41) ;
iv) Ofício 0484/2017, 25/4/2017 (peça 40) , no endereço situado à Rua José Antônio Francis, s/nº - Centro 65.420-000 - Timbiras/MA, recebido em 11/5/2017 por "Gerlane Vieira de Abreu", conforme AR de peça 50; e
v) Ofício 0960/2017-TCU/SECEX-MS, de 18/7/2017 (peça 44) , endereçado para Rua José Antônio Francis, s/nº , Centro, Timbiras/MA, CEP 65.420-000, conforme indicado na ficha de qualificação de responsável emitida pela Funasa no âmbito da TCE (peça 1, p. 249) . O AR retornou indicando "endereço insuficiente" (peça 46) .
Destaco que a unidade técnica juntou aos autos a pesquisa de endereço do domicílio do Sr. Carlos Fabrízio Souza Araújo realizada na base de Cadastro de Pessoa Física da Receita Federal (peça 6, p. 2) , endereço esse utilizado no Ofício 469/2016, de 23/6/2016 (peça 8) , ainda que o resultado tenha sido infrutífero. Ademais, a utilização do endereço constante na base de dados da Receita Federal é válida para fins de citação, cabendo ao responsável manter seu domicílio atualizado perante os órgãos públicos (Acórdão 3254/2015-TCU-Primeira Câmara, relator Ministro Benjamin Zymler) . Nesse sentido, não se sustenta a alegação do recorrente de nulidade de citação com base no Acórdão 501/2015-TCU-Plenário.
As tentativas de citação, com base no art. 179, inciso II, do Regimento Interno/TCU, elencadas no item 18 deste voto, foram todas consideradas infrutíferas pela então Secretaria de Controle Externo no Estado de Mato Grosso do Sul (Secex/MS) . Por conseguinte, a Secex/MS, com fulcro no art. 22, inciso III, da Lei 8.443/1992, c/c o art. 179, inciso III, do Regimento Interno/TCU e art. 3º, inciso III e § 3º, da Resolução-TCU 170/2004, procedeu à citação editalícia do Sr. Carlos Fabrízio Souza Araújo, nos termos do Edital 20/2017, publicado no Diário Oficial da União 160, Sessão 3, de 21/8/2017 (peça 49) .
O recorrente afirma que sua residência se localiza na R. Antônio Joaquim, 1.900, CEP: 65.400-000, município de Codó/MA (peça 86, p. 4-5) , e junta aos autos, a título de comprovante, a cópia da nota fiscal/fatura de energia elétrica série 000.708, datada de 15/1/2010, emitida pela Companhia Energética do Maranhão (Cemar) , em nome de Sr. Carlos Fabrízio Souza Araújo (peça 86, p. 9) .
Entendo que a cópia da nota fiscal/fatura de energia elétrica, colacionada à peça 86, p. 9, não comprova o endereço do Sr. Carlos Fabrízio Souza Araújo à época das citações realizadas por ofício em 2016 e 2017, tampouco das notificações efetivadas também por ofício em 2018, haja vista que a cópia daquele documento está datada de 15/1/2010.
Ademais, conforme salientado pela Serur, o recorrente não esclareceu, nesta fase recursal, como tomou conhecimento do presente processo, e por qual motivo o Sr. Carlos Fabrízio Souza Araújo, na data de 30/7/2018, ao comparecer à Secretaria de Controle Externo no Estado do Maranhão, indicou no requerimento de cópia destes autos por ele preenchido e assinado o endereço "Rua do Aririzal, casa 2, cond. Ferrazi" (peça 80) .
Friso que o relator a quo considerou válida a citação editalícia do ora recorrente, conforme assentou no voto condutor do Acórdão 3602/2018-TCU-Primeira Câmara, in verbis (peça 57) :
 (...) Diante do insucesso na citação de Carlos Fabrizio Souza Araújo e Raimundo Nonato da Silva Pessoa, ex-prefeitos, por meio de ofício, após adotadas providências para sua localização, (...) , os responsáveis foram citados por edital (peças 34 e 49) .
Transcorrido o prazo regimental fixado e mantendo-se inertes os responsáveis, impõe-se que sejam considerados revéis, dando-se prosseguimento ao processo, de acordo com o art. 12, § 3º, da Lei 8.443/1992. 
Considero que a então Secex/MS adotou as medidas administrativas necessárias para localizar o endereço do Sr. Carlos Fabrízio Souza Araújo, utilizando inclusive endereços disponíveis nesta TCE, antes de proceder à citação do ora recorrente por edital, a exemplo dos Acórdão 1645/2016-TCU-Plenário (relator Ministro Augusto Nardes) e 3.022/2011-TCU-2ª Câmara (relator Ministro Aroldo Cedraz) . Ademais, não existe ordem de preferência entre as modalidades de comunicações processuais previstas no art. 3º da Resolução-TCU 170/2004, nem a exigência de uso de mais de um dos meios lá relacionados. Somente para o caso de citação por edital é exigida, como condição para a sua realização, a não localização do destinatário por uma das demais formas listadas no dispositivo (Acórdão 596/2019-TCU-Segunda Câmara, relator Ministro-substituto Marcos Bemquerer) .
Portanto, entendo ser válida a citação do Sr. Carlos Fabrízio Souza Araújo, nos termos do Edital 20/2017, publicado no Diário Oficial da União 160, Sessão 3, de 21/8/2017 (peça 49) , realizada com fundamento no art. 22, inciso III, da Lei 8.443/1992, c/c o art. 179, inciso III, do Regimento Interno/TCU e art. 3º, inciso III e § 3º, da Resolução-TCU 170/2004.
O recorrente assevera, ainda, que o Ofício 0621/2018, notificação do acórdão guerreado, foi enviado ao endereço situado na Rua Dr. Antônio Joaquim Araújo, 1.900, CEP: 65.420-000, Timbiras/MA, distinto do endereço de seu domicílio (peça 86, p. 4-5) .
A Secex/MS, antes de notificar o ex-gestor sobre o Acórdão 3602/2018-TCU-Primeira Câmara, realizou pesquisa de endereço nas bases de CPF da Receita Federal (peça 60) , de Registro da Carteira de Habilitação (peça 74) e de cadastro eleitoral no Tribunal Superior Eleitoral (peça 74) , que indicaram como resultado, respectivamente: (i) R. Roseana Sarney, 20 - Anjo da Guarda 65.420-000 - Timbiras/MA; (ii) Rua dr. Antônio Joaquim Araújo, n. 1900, - Timbiras/MA, CEP 65.420-000; e (iii)  Av. Roseana Sarney, n. 886, Anjo da Guarda - Zona urbana - Timbiras/MA, CEP 65.420-000.
Para esses endereços, foram enviados os ofícios de notificação do acórdão guerreado que resultaram em tentativas infrutíferas (peças 64, 68, 70, 75-77, 82 e 83) . Todavia, a notificação foi efetivada, mediante o Ofício 777/2018, de 29/8/2018 (peças 93 e 96) , encaminhada ao Sr. Alteredo de Jesus Neris Ferreira, representante legal de Carlos Fabrízio Souza Araújo, conforme procuração de peça 85.
No mérito, o recorrente afirma que os recursos federais repassados no âmbito do Termo de Compromisso 534/2011 foram aplicados no objeto do ajuste, não havendo o débito a ele imputado (peça 86, p. 6) .
O Sr. Carlos Fabrízio Souza Araújo, por meio do Ofício 001/2017, de 11/4/2017 (peça 108, p. 93) , enviou para a Funasa documentação a título de prestação de contas do Termo de Compromisso 534/2011. 
A Funasa, após analisar essa documentação, emitiu o Parecer Financeiro 371/2017, de 28/9/2017 (peça 111, p. 15-18) , e concluiu pela aprovação parcial e pelo afastamento da responsabilidade do Sr. Carlos Fabrízio, em resumo:
i) as notas fiscais de serviço e os extratos bancários apresentados demonstram que toda a execução financeira do ajuste ocorreu na conta específica aberta pela municipalidade, sendo os pagamentos efetuados exclusivamente à empresa contratada (peça 111, p. 17) ; e
ii) permaneceu na conta do ajuste saldo remanescente no valor de R$ 3.433,13 por ocasião da transição da gestão municipal, cabendo responsabilizar o prefeito sucessor, Sr. Antônio Borba Lima, para sanear essa pendência (peça 111, p. 18) .
De fato, os documentos encaminhados pela Funasa ao TCU em resposta à diligência realizada, mediante o Ofício 17/2019, 14/5/2019 (peça 101) , demonstram o nexo de causalidade entre as despesas realizadas e os recursos repassados no âmbito do Termo de Compromisso 534/2011, quais sejam:
a) o Contrato 4/2012 (peça 108, p. 95-102; peça 109, p. 1-7) , de 18/5/2012, celebrado entre a Prefeitura de Timbiras/MA e a empresa Galileia Construções Serviços e Comércio Ltda., responsável pela consecução do objeto do ajuste;
b) as notas fiscais de serviços 70, 72, 102 e 108 (peça 109, p. 37, 43, 51 e 67) , emitidas pela Galileia Construções;
c) os pagamentos efetuados pela municipalidade no montante de R$ 502.100,00, mediante o cheque 850001 (peça 109, p. 39) , nominal à empresa contratada, e os comprovantes de transferências da conta corrente do ajuste para a conta corrente da empresa Galileia (peça 109, p. 45, 53 e 69) ; e
d) a relação de pagamentos (peça 109, p. 35) .
Quanto ao saldo remanescente no valor de R$ 3.433,13 (peça 110, p. 1-23) , acolho o entendimento do dirigente máximo da Serur (peça 116) , que contou com a anuência do MPTCU (peça 117) , no sentido de que deve ser afastado da responsabilidade do ex-prefeito Carlos Fabrízio Souza Araújo.
Isso porque aquele valor permaneceu intocado e sofreu correção oriunda de aplicação financeira, alcançando o montante de R$ 4.110,00 (peça 104, p. 4) , que passou para a gestão do prefeito sucesso tal como mencionado pela Funasa (peça 111, p. 18) . Posteriormente, em fevereiro de 2017, a conta específica do ajuste foi zerada em razão de bloqueio judicial, tendo sido os valores transferidos para rubrica de depósito em Juízo (peça 104, p. 3) , conforme ressaltado pelo dirigente da Serur.
Em relação à omissão no dever de prestação de contas, julgo que esse aspecto requer solução distinta àquela sugerida pela unidade técnica, que contou com a anuência do MPTCU.
Explico.
Como o Sr. Carlos Fabrízio Souza Araújo foi julgado pela omissão no dever comprovar, no prazo apropriado, a boa utilização dos recursos públicos recebidos no âmbito do Termo de Compromisso 534/2011, a irregularidade das contas permaneceria, a não ser que o atraso tivesse sido justificado, na forma do § 4º do art. 209 do Regimento Interno do TCU.
Na peça recursal, o recorrente alega que a demora se deu em virtude de ausência de dados referentes à liberação e aplicação da primeira parcela pelo prefeito antecessor, o qual se negou a realizar transição regular e retirou os documentos da sede da prefeitura (peça 86, p. 6) . Argumento não acatado pela Serur, com anuência do MPTCU.
Compulsando os autos, verifiquei que o Sr. Carlos Fabrízio Souza Araújo apresentou a prestação de contas à Funasa em 11/4/2017, consoante se observa nos termos do Ofício 001/2017 (peça 108, p. 93) , ao passo que a citação do ex-prefeito foi efetivada, em data posterior, 21/8/2017, correspondente à publicação do Edital 20/2017 no Diário Oficial da União 160 (peça 49) .
A avaliação conclusiva da prestação de contas pela Funasa ocorreu em 28/9/2017, nos termos do Parecer Financeiro 371/2017 (peça 111, p. 15-18) , resumido nos itens 33 e 34 deste voto, enquanto que o acórdão condenatório data de 17/4/2018.
Friso que, quando o Acórdão 3602/2018-TCU-Primeira Câmara (peça 56) foi proferido, inclusive, a Funasa já havia modificado seu posicionamento de reprovação das contas para aprovação parcial e afastado a responsabilidade do Sr. Carlos Fabrízio Souza Araújo, fazendo recair a responsabilidade sobre o prefeito sucessor em virtude do saldo de R$ 3.433,13 que permaneceu na conta específica do ajuste.
No presente caso, a Funasa não informou ao Tribunal da nova situação, evidenciada nos autos pelo alerta do recorrente sobre o mencionado parecer financeiro e, posteriormente, colhido as informações e os documentos mediante diligência da Serur junto à Funasa (peças 101 e 103) e ao Banco do Brasil (peças 102 e 105) .
Resta comprovado nos autos que quando o Sr. Carlos Fabrízio Souza Araújo foi citado pelo TCU, pela omissão no dever de prestar contas, a documentação financeira já havia sido entregue ao tomador das contas, que a considerou satisfatória.
Portanto, caso o TCU tivesse sido cientificado tempestivamente pela Funasa da conclusão constante do Parecer Financeiro 371/2017 (peça 111, p. 15-18) , o ora recorrente provavelmente nem teria sido citado.
Assim, considerados todos os aspectos, julgo que se deva dar provimento ao presente recurso de reconsideração, a fim de que as contas do Sr. Carlos Fabrízio Souza Araújo, ex-prefeito de Timbiras/MA (gestão 2013-2016) , sejam julgadas regulares com ressalva.
Quanto ao não encaminhamento das informações atualizadas concernentes à presente TCE por parte da Funasa, acolho a proposta da unidade técnica, que teve anuência do MPTCU, com ajustes de forma, a fim de dar ciência àquela Fundação acerca da impropriedade apontada.
Por fim, cumpre estender ao Sr. Raimundo Nonato da Silva Pessoa os efeitos do presente recurso de reconsideração, nos termos do art. 281 do Regimento Interno do TCU, por estar sujeito a idênticas circunstâncias objetivas.
Feitas essas considerações, voto para que o Tribunal acolha a minuta de acórdão que ora submeto à deliberação do colegiado.
TCU, Sala das Sessões Ministro Luciano Brandão Alves de Souza, em 23 de junho de 2020.
Ministro VITAL DO RÊGO 
Relator